【裁判字號】    97,再易,2
【裁判日期】    970314
【裁判案由】    返還不當得利
【裁判全文】
臺灣臺中地方法院民事判決  97年度再易字第2號
再審原告    丙○○
            甲○○
共      同
訴訟代理人  乙○○
再審被告    交通部公路總局第二區養護工程處
法定代理人  丁○○
上列當事人間返還不當得利事件，再審原告對於本院民國96年12
月28日確定判決提起再審之訴，本院判決如下：
    主    文
再審之訴駁回。
再審訴訟費用由再審原告負擔。
    理    由
一、再審意旨略以：本件於第二審時經兩造同意變更訴之聲明為
    侵權行為之損害賠償，是以第一審判決應予廢棄。而第二審
    確定判決適用法規顯然錯誤，故第二審判決亦應予廢棄。茲
    臚列錯誤如下：
    (一)原確定判決對於再審被告向原地主價購坐落臺中縣大肚鄉
      ○○段山子頂小段118之24地號土地（下稱系爭土地），
      並交付土地施工，並未於判決內記明所得心證理由，其認
      定事實已違背民事訴訟法第222條第1、3項規定，屬民事
      訴訟法第468條判決不適用法規及第469條第6款判決不備
      理由之違法，原確定判決即屬可議。又行政機關為擴寬道
      路收購私有土地，畢竟與民法上之買賣尚屬不同，此觀卷
      附「台灣省公路局興辦工程收購用地須知」規定自明，而
      該須知第9條規定：「收購私有土地，須先洽請該管市縣
      政府或鄉鎮公所召開各業主開會議價。」（即協議價購）
      是協議價購為本件價購土地之特別成立要件，而再審被告
      並未舉證證明與原地主有協議價購之事實，即不存在嗣後
      之買賣，這是客觀的邏輯；再者，以卷存證物「公路局第
      二區工程處徵購大肚鄉土地業戶具領補償費聯單」、「用
      地收購補償費印領清冊」等，證明原地主向再審被告具領
      徵購地價補償費，非為買賣價金。而所謂徵購，既非徵收
      又非收購或價購，其性質究竟是屬公法或是私法範疇，尚
      屬有疑義。從而，本於卷證證明再審被告既未向原地主價
      購系爭土地，亦未給付價金，難認與原地主有成立買賣關
      係，則原確定判決以再審被告向原地主價購系爭土地，並
      取得交付土地之認定，除與卷證不符外，其適用於買賣法
      律關係顯明是錯誤。
    (二)再審被告為系爭土地之占有人，其占有依民法第943條規
      定，固不須舉證而有此權利。惟民法第943條規定係「推
      定」占有人有合法權利，真正所有人仍得以反證推翻此一
      推定，占有人並非絕對具有合法權利。而查系爭土地現登
      記為再審原告所有，再審原告為土地真正所有人，有土地
      登記謄本一份在卷可憑，依據土地法第43條規定，土地登
      記具有絕對效力，則上述「推定」即遭推翻而不存在。縱
      使再審被告占有系爭土地，亦無從對抗再審原告所有權。
      是再審被告未經再審原告允准占有該土地，自成立無權占
      有，即屬故意不法之侵權行為。因此再審被告雖基於徵購
      交付地價補償費而占有、管理系爭用地，但於再審原告取
      得所有權後，再審被告即非有合法正當權原，則原確定判
      決謂本件難認再審被告有何故意或過失之可言，即與民法
      第943條推定之適用不符，故原確定判決顯然是錯誤。
    (三)原確定判決既認定再審被告向原地主價購系徵土地，但未
      辦理所有權移轉登記，而再審原告輾轉取得系爭土地所有
      權；復認，再審被告縱有限制再審原告土地所有權行使，
      仍難認有故意或過失可言之判決，即是以買賣契約對抗契
      約以外之第三人，前買受人得以其與出賣人間之買賣關係
      ，對抗後買受人，顯與最高法院83年台上字第3243號判例
      意旨違背，原確定判決於此亦屬錯誤。
    (四)本件再審被告既主張係依據卷附「台灣省公路局興辦工程
      收購用地須知」規定辦理價購系爭土地，則本於舉證分擔
      之原則，自應由再審被告就其主張價購法律關係發生所具
      備之特別要件，與原地主協議價購之事實，負舉證責任，
      惟再審被告並未舉證證明之；復依卷存「公路局第二區工
      程處徵購大肚鄉土地業戶具領補償費聯單」、「用地收購
      補償費印領清冊」等件證物，證明原地主向再審被告具領
      徵購地價補償費並交付系爭土地，與價購給付價金之買賣
      無涉，益證明再審被告確實未依「台灣省公路局興辦工程
      收購用地須知」規定辦理協議價購系爭土地，即屬有故意
      或過失之不法。嗣再審原告取得系爭土地所有權，有土地
      登記謄本一份附卷可稽，此已推翻民法第943條之推定，
      從而再審被告就其主張對該土地之占有有合法正當權源之
      事實，自應負舉證責任。又再審被告無權占有系爭土地，
      依最高法院79年台上字第253號判決要旨，即屬故意不法
      侵害他人權利，故成立侵權行為。而原確定判決以再審原
      告亦未能證明再審被告有何故意或過失之情形，明顯是將
      再審被告無權占有土地所應負之舉證責任，推諉由再審原
      告負擔，此與民事訴訟法第277條舉證責任分配之原則違
      背，是原確定判決適用舉證責任分配原則時，顯有錯誤。
    (五)綜上，爰依民事訴訟法第496條第1項第1款規定，就原確
      定判決提起再審之訴。並聲明：1.前程序第一、二審判決
      廢棄，2.再審被告應給付再審原告乙○○新臺幣（下同）
      142,022元、再審原告丙○○、甲○○各43,242元，及自
      起訴狀繕本送達翌日起至清償日止，按年息5%計算之利息
      ，3.再審被告應自民國（下同）96年6月12日起至系爭土
      地無權占有結束日止，每年按該地申報地價8%計算之損害
      金，依該土地占有人持份比例給付之。
二、按民事訴訟法第496條第1項第1款所謂適用法規顯有錯誤者
    ，係指確定判決所適用之法規顯然不合於法律規定，或與司
    法院現尚有效及大法官會議之解釋，或現尚有效之判例顯然
    違反，或消極的不適用法規顯然影響裁判者而言，最高法院
    60年台再字第170號判例及大法官釋字第177號解釋可資參照
    ；又解釋意思表示原屬事實審法院之職權，原確定判決不過
    就事實審法院所確定之事實為法律上之判斷，事實審法院解
    釋意思表示，縱有不當，亦不生適用法規顯有錯誤問題，最
    高法院亦著有64年台再字第140號判例足供參考。次按民法
    第184條第1項前段規定，侵權行為以因故意或過失不法侵害
    他人之權利為構成要件，除依同條第2項有推定過失之規定
    外，其主張行為人應負同條第1項前段之侵權行為責任者，
    應就「故意或過失」之要件，負舉證責任（最高法院58年台
    上字第1421號判例意旨參照）。經查：
    (一)原確定判決以兩造分別提出之臺灣省公路局第二區工程處
      徵購大肚鄉土地業戶具領補償費聯單、臺1號線176K+394~
      180K+260段路基路面拓寬工程用地收購補償費印領清冊
      、臺灣省公路局興辦工程收購用地須知、臺中縣鄉鎮山子
      頂地複丈結果清冊等證據，認為再審被告與原地主即訴外
      人孫金波、孫欽賢二人就就系爭土地之買賣已有效成立，
      核屬事實審法院就契約意思表示解釋職權之行使，及就事
      實審法院所確定之事實為法律上之判斷，揆諸首開判例意
      旨，並不生適用法規顯有錯誤問題。
    (二)原確定判決以「再審被告係於64年間向原地主孫金波、孫
      欽賢價購系爭土地後，並經原地主交付而施工成為省道台
      一線之道路用地，供公眾通行距今已達30餘年之久；雖就
      系爭土地迄未辦理所有權移轉登記，而後經再審原告輾轉
      取得系爭土地所有權，然再審被告始終係基於公共利益而
      管理系爭道路用地，縱有限制上訴人就系爭土地所有權之
      行使，仍難認有何故意或過失之可言。又再審原告亦未能
      證明再審被告有何故意或過失之情形，認再審被告所為尚
      不符合上開民法第184條第1項前段侵權行為之成立要件。
      」此係原審法院依據兩造分別提出之臺灣省公路局第二區
      工程處徵購大肚鄉土地業戶具領補償費聯單、臺1號線176
      K+394~180K+260段路基路面拓寬工程用地收購補償費印領
      清冊、臺灣省公路局興辦工程收購用地須知、臺中縣鄉鎮
      山子頂地複丈結果清冊等，推認再審被告客觀上雖占有系
      爭土地，然主觀上並無侵害再審原告權利之故意、過失不
      法情形，並依民事訴訟法第277條規定之舉證責任分配原
      則，認再審原告未能再有所舉證再審被告有故意或過失情
      節，而認再審原告舉證不足並判決駁回其訴，其適用法律
      自無錯誤可言。至最高法院79年度台上字第253號判決意
      旨固謂：就他人之物為使用收益，而無正當之權源者，即
      屬不法侵害他人之權利，自應成立侵權行為，而負損害賠
      償之責任。然觀諸該最高法院判決全文意旨，其乃指摘事
      實審「不問占有人占有土地是否有正當之權源，徒憑占有
      人取得系爭房屋，均係本於強制執行或繼承之法定程序，
      遽認其並無侵權行為」，而認原事實審判決尚欠允洽。據
      此足見，最高法院上開判決基礎事實與本件系爭之占有事
      實，尚非相同；且查，該判決雖論及侵權行為部分成立要
      件，然並非謂侵權行為除卻該判決所稱之成立要件外，再
      無其他成立要件存在。而查原確定判決已就侵權行為之成
      立要件及再審被告何以不該當侵權行為等，詳予論述，有
      如前揭，是本件再審原告以最高法院單一判決意旨推認原
      確定判決適用法律有誤，核與首開說明不符，自不足採。
    (三)原確定判決依客觀存在證據認定再審被告就系爭土地與原
      地主孫金波、孫欽賢存有買賣關係之客觀事實，並據以推
      論再審被告之主觀上並無故意、過失之不法意思，而認再
      審被告並不該當侵權行為之故意、過失主觀不法要件，並
      非以該買賣契約之法律關係對抗再審原告，亦未以民法第
      943條規定之占有推定為判決依據，再審原告認原確定判
      決有違最高法院83年台上字第3243號判例意旨及民法第
      943條法律規定而有顯然錯誤，亦屬無據。
三、綜上所述，本件再審之訴，顯無理由，爰依民事訴訟法第
    502條第2項規定，不經言詞辯論，逕以判決駁回之。
四、訴訟費用負擔之依據：民事訴訟法第78條。
中    華    民    國    97    年    3     月    14    日
                  民事第四庭  審判長法  官  王  銘
                                    法  官  陳文燦
                                    法  官  王鏗普
正本係照原本作成
本判決不得上訴。
中    華    民    國    97    年    2     月    29    日
                                    書記官


司法院資訊處製作；財團法人民間司法改革基金會備份。
